臺灣高等法院民事判決　　　　　　　　　96年度重訴字第26號
原　　　告　甲○○
　　　　　　乙○○
　　　　　　庚○○
　　　　　　丙○○
　　　　　　丁○○
上列二人共同
法定代理人　庚○○　　住同上
上列五人共同
訴訟代理人　李勇三律師
被　　　告　己○○　　住宜蘭縣.
上列當事人間因侵權行為損害賠償事件，經刑事庭移送，本院於
96年8月28日言詞辯論終結，判決如下：
    主  文
被告應給付原告(一)、庚○○新台幣肆拾伍萬肆仟參佰伍拾肆元、
(二)、丙○○新台幣伍拾捌萬零壹佰伍拾玖元、(三)丁○○新台幣伍
拾捌萬零壹佰伍拾玖元，及各自民國96年1月25日起至清償日止
，按年息百分之五計算之利息。
原告其餘之訴駁回。
訴訟費用由被告負擔一百分之十七，其餘由原告甲○○負擔一百
分之三、乙○○負擔一百分之八、庚○○負擔一百分之四十八、
丙○○負擔一百分之十二、丁○○負擔一百分之十二。
本判決第一項於原告庚○○、丙○○、丁○○分別依序以新臺幣
元壹拾伍萬貳仟元、壹拾玖萬肆仟元、壹拾玖萬肆仟元為被告供
擔保後，得假執行。但被告如於假執行程序實施前，依序以新臺
幣肆拾伍萬肆仟參佰伍拾肆元、伍拾捌萬零壹佰伍拾玖元、伍拾
捌萬零壹佰伍拾玖元，為原告庚○○、丙○○、丁○○預供擔保
，得免為假執行。
原告其餘假執行之聲請駁回。
    事實及理由
一、
甲、原告主張：被告於民國93年10月8日下午5時50分許，駕駛車
    牌號碼5027-FM號小貨車，沿宜蘭縣蘇澳鎮○○路由羅東往
    蘇澳（往濱海路）方向行駛，行經福德路360號前，疏未注
    意撞及騎乘車牌號碼JJ2-075號重型機車之被害人戊○○，
    致戊○○受有蜘蛛膜下腔出血、顏面骨折、右頭頂皮下血腫
    、右臉擦傷腫脹、左手腕擦傷、右手中指擦傷及撕裂傷、右
    膝擦傷、左足背擦傷等傷害。被告於車禍發生後雖曾下車查
    看並等候救護車到場，惟未表明伊為肇事者即先行離去。嗣
    被害人因傷勢過重，仍於同年10月22日不幸身亡。被告己○
    ○違反道路交通安全規則，駕駛小貨車肇事致生損害於戊○
    ○之生命權，應負損害賠償責任。原告乙○○、甲○○係被
    害人父母，庚○○係被害人配偶，丙○○、丁○○係被害人
    之子，均因被告侵權行為致受有下述損害：
    (一)、甲○○所受損害計：殯葬費新台幣（以下同）64萬2460
        元、扶養費57萬8504元、慰藉金50萬元，合計172萬
        0964元。扣除已領汽車強制保險給付140萬元，剩餘為
        32萬0964 元。
    (二)、乙○○所受損害計：扶養費27萬2086元、慰藉金50萬元
        ，合計77萬2086元。
    (三)、庚○○所受損害計：扶養費381萬2387元、精神慰藉金
        100萬元，合計481萬2387元。
    (四)、丙○○所受損害分計：扶養費124萬0476元、精神慰藉
        金50萬元，合計174萬0476元。
    (五)、丁○○所受損害計：扶養費124萬0476元、精神慰藉金
        50萬元，合計174萬1476元。
    爰依民法笫184條、第191條之2、第192條、第194條等侵權
    行為損害賠償法則提起本件請求，並聲明(一)、被告給付甲○
    ○32萬0964元、乙○○77萬2086元、庚○○481萬2387元、
    丙○○174萬0476元、丁○○174萬476元及各自附民起訴狀
    繕本送達翌日（即96.1.  25）起至清償日止按年息百分之5
    計算之利息。(二)、願供擔保，請准宣告假執行。
乙、被告對其於上述時間，駕駛上開小貨車，途經宜蘭縣蘇澳鎮
    ○○路360號前，同一時間被害人騎乘上開重型機車在其車
    身附近，嗣被害人在福德路360號前倒地受傷，嗣死亡等情
    不爭執。但否認其駕駛之貨車與被害人騎乘之機車發生碰撞
    或擦撞，辯以戊○○係酒後騎車不穩自行跌倒，非被告撞到
    ，被告係好心下來看戊○○摔車情形，被害人死亡與伊並無
    相當因果關係。縱被告應負過失侵權行為之責，原告之請求
    權已罹時效，被告為時效抗辯。又被害人騎乘機車行駛於快
    車道上，經測定血液酒精濃度高達539mg/dl，未注意兩車併
    行間隔，被害人與有過失，且過失比例高達90%以上，被告
    主張過失相抵。又甲○○支出之殯葬費如非必要費用應予扣
    除。被害人戊○○本身無正經工作，無能力扶養父母、小孩
    。扶養費應以93年綜合所得稅扶養親屬寬減額計算。慰撫金
    應斟酌兩造身分地位等酌定。原告已領取之汽車強制責任保
    險給付140萬元，應予扣除等語，並聲明(一)、原告之訴駁回
    。(二)、如受不利判決，請准供擔保，免為假執行。
二、本件兩造不爭執事實如下述：
(一)、被害人戊○○（56年11月10日生）於93年10月8日17時50分
    許，在蘇澳鎮○○路360號前人車倒地，致嚴重頭部外傷顱
    內出血，經送羅東聖母醫院治療，行開顱減壓手術。羅東聖
    母醫院於93年10月8日下午7時9分檢測被害人血液中酒精濃
    度達539mg/dl。戊○○於93年10月22日病危出院返家而於93
    年10月22日下午3時20分不治死亡之情，有宜蘭地檢署93年
    度相字第359號卷附酒精濃度檢測單、診斷書、相驗筆錄、
    相驗屍體證明書等可稽。
(二)、原告乙○○（28年11月16日生）、甲○○（35年12月8日生
    ）係被害人父母，庚○○（65年4月30日生）及丙○○（90
    年12月18日生）、丁○○（90年12月18日生）為被害人配偶
    及被害人之子，有戶籍謄本、外僑居留證可按（見附民卷第
    10-12頁、本院卷第113-1頁）。
(三)、原告因被害人戊○○死亡領取汽車強制責任保險給付140 萬
    元。
三、原告主張被告疏未注意，駕駛之貨車撞及被害人戊○○騎乘
    之機車，被害人戊○○係因被告之過失行為致死亡，被告則
    否認之，並以上開情詞置辯。茲審酌如下：
(一)、
１、查依上開93年度相字第359號相驗卷附93.10.8道路交通事故
    現場圖所示，被害人所騎乘機車、及血跡均係在由蘇澳往羅
    東之快車道上。
２、證人羅政男（住蘇澳鎮○○路370號）於93年10月22日17時
    ，於警訊稱「當時在車禍現場，我看到一台機車與小貨車，
    沿福德路往濱海路方向行駛，雙方同向發生擦撞，機車倒地
    ，我目擊位置在事故後方，正好我要回家，經過看到的」；
    於93年10月23日15時15分偵查中稱「（問：10月8日你有無
    目擊車禍？）有，我走在濱海公路往蘇澳方向，要步行回家
    ，看到一台小貨車在我前面，還有輛機車，都是在我前方。
    機車在外側，小貨車靠中線，在內側。我聽到碰一聲，究為
    倒地聲或撞擊聲我不清楚。（發生在我前方）約五、六十公
    尺。（當時視線）很暗。我必須說明我是要往蘇澳，但我是
    走在往羅東方向的機車道上，而小貨車及機車都是逆向行駛
    ，要往蘇澳方向，但都是騎在羅東的方向。我有看到二台車
    靠得很近。當時他們二輛車是平行的，當時撞到何處我不清
    楚。」等語。另依93年10月23日15時46分勘驗被害人機車筆
    錄記載「據羅政男稱機車較靠近他的方向，小貨車在靠中線
    部分」，有上開相驗卷附交通事故談話紀錄表、訊問筆錄、
    勘驗筆錄等可稽。
３、檢察官於93年10月23日15時46分在宜蘭縣蘇澳鎮○○路182
    巷19號勘驗被害人所騎JJ2-075號重型機車，勘驗筆錄記載
    情形如下述：機車後方、右方並無撞擊痕跡，左側前方導流
    板有部分擦痕，右側有磨地痕，右手煞車把斷裂，右側、左
    側後照鏡均斷裂，有上開相驗卷附勘驗筆錄可按。
４、檢察官於94年9月15日勘驗被告駕駛之5027-FM號小貨車，左
    側後輪擋泥板上有一處凹痕，右側車門前方有一處刮痕，其
    餘車輛部分並無刮痕或擦痕，相驗卷附勘驗筆錄、照片可稽
    。
５、被害人戊○○於93.10.8下午7時9分檢測血液中酒精濃度為
    539mg/dl，換算重量/容積百分比表示法為0.539%（mg/ml）
    ，有相驗卷附道路交通事故當事人酒精測定紀錄表、刑法第
    185條之3案件測試觀察紀錄表可稽。原告謂宜蘭縣警察局道
    路交通事故證明書記載戊○○血液酒精檢測值為0.539mg/dl
    （見本院卷第111頁）顯係誤載。
６、按汽車行駛時，駕駛人應注意兩車併行之間隔，並隨時採取
    必要之按全措施。汽車駕駛人飲酒後其吐氣所含酒精成份超
    過每公升0.25毫克或血液中酒精濃度超過百分之0.05以上者
    ，不得駕車，道路交通安全規則第94條第3項、第114條第2
    款分別定有明文。
(二)、依上所述，堪認本件被害人酒醉騎乘機車與被告駕駛小貨車
    二人均由羅東往蘇澳方向行駛，二車併行，惟二車均逆向行
    駛（行駛於蘇澳往羅東之車道），被告貨車靠中線行駛，被
    害人機車行駛於被告貨車左側，二車未注意併行之間隔，被
    害人戊○○機車與被告貨車擦撞因而倒地，致嚴重頭部外傷
    顱內出血，不治死亡。被告駕駛貨車未與被害人騎乘之機車
    保持安全間距，致與被害人機車擦撞，被害人因而到倒地受
    傷致死，堪認被害人之死亡與被告之過失行為間有相當因果
    關係。雖被害人酒醉駕車、逆向行駛，且未與被告貨車保持
    安全間距亦有過失，惟被告之過失責任並不因而免除，其仍
    應負過失侵權行為之責。
四、按汽車、機車或其他非依軌道行駛之動力車輛，在使用中加
    損害於他人者，駕駛人應賠償因此所生之損害。又不法侵害
    他人致死者，對於支出殯葬費之人，亦應負損害賠償責任。
    被害人對於第三人負有法定扶養義務者，加害人對於該第三
    人亦應負損害賠償責任。不法侵害他人致死者，被害人之父
    、母、子、女及配偶，雖非財產上之損害，亦得請求賠償相
    當之金額。民法第191條之2、第192條第1項、第2項、第194
    條分別定有明文。被告不法侵害戊○○，即應對原告因而所
    受之損害，負賠償責任。被告雖抗辯本件發生於93.10.22，
    原告於96.1.18提起本件附帶民事訴訟請求，其請求權罹於
    時效云云。惟查本件被告於事故發生後，並未向處理員警表
    明其為肇事者，本件係不明人士書寫車牌號碼「FW-5027號
    」予被害人家屬，由被害人家屬提供警方查證（參見上開相
    驗卷附93.12.23、94.8.25訊問筆錄），始查得被告車牌號
    碼「5027-FM號」，經檢察官於94年11月2日簽分被告過失致
    死案件，有台灣宜蘭地方法院檢察署94年偵字第3226號卷分
    案日期可按，是原告於96.1.18提起本件請求，尚未逾民法
    第197條之2年時效。雖甲○○於94.8.25偵訊中稱「我女兒
    劉惠秋於93.11.7凌晨打電話給己○○，…他都不承認」云
    云，是即難認原告於93.11.7即知悉賠償義務人為被告。被
    告為時效抗辯即非可採。茲審酌原告因被害人戊○○死亡，
    所得請求被告賠償之金額，爰分述如下：
(一)、原告甲○○部分：
１、原告甲○○（35.12.8生）主張其所受損害為：、其為戊
    ○○支出殯葬費64萬2460元。、其於本件事故發生時（93
    年）為58歲，餘命21年，其扶養義務人除被害人戊○○外，
    另有配偶乙○○及子女劉國雄、劉惠敏、劉惠秋4人，故戊
    ○○應負1/5扶養責任，依台灣地區93年家庭收支調查結果
    綜合分析，每人每年消費支出為19萬7900元，並均以霍夫曼
    計算式扣除中間利息，得請求被告給付扶養費57萬8504元（
    計算式：NT$19萬7900元/5×14.0000000＝57萬8504）。
    、精神慰藉金50萬元。
２、經查：
、殯葬費：
    原告甲○○為戊○○支出殯葬費64萬2460元固據提出收據等
    13紙為據（見附民卷第13-17頁）。惟查其中毛巾2萬元、合
    菜、點心等25萬8000元（11萬2000元+14萬6000元=25萬8000
    元）（見附民卷第17頁），並非殯葬之必要費用，應予扣除
    。至被告爭執誦經費7萬2900元太多云云，查原告支出之誦
    經費係自被害人死亡日至百日，共計7次（見附民卷第16頁
    ），而死者家屬請法師為死亡者誦經超渡、現已成社會習俗
    ，應認係必要費用。依此計算，原告甲○○為被害人支出之
    必要殯葬費為36萬4460元（計算式000000-00000-000000=
    364460）應予准許。
、扶養費：
    按受扶養權利者，以不能維持生活而無謀生能力者為限。前
    項無謀生能力之限制，於直系血親尊親屬不適用之，民法第
    1117條定有明文。即直系血親尊親屬受扶養者，仍須以不能
    維持生活者為限。所謂不能維持生活，係指不能以自己之財
    產維持生活者而言；反面言之，如能以自己之財產維持生活
    者，即無受扶養之權利。
    查原告甲○○為被害人戊○○之母，依本院查詢原告甲○○
    之財產總歸戶資料，其95年度利息所得分別有5萬0689元、2
    萬0568元、1萬2341元、4727元、8148元、2萬4618元，共計
    12萬1091元，以年息百分之5計算，其本金應約有242萬1820
    元。另其自宜蘭縣蘇澳鎮龍德社區發展協會領有所得2050元
    ，另甲○○不動產乙筆及小客車乙輛，價值共計655 萬6935
    元，有稅務電子閘門財產所得調件明細表可參（見本院卷第
    39-40頁），原告亦自陳被害人與父母共同生活，並無按月
    予父母生活費（參見本院卷第124頁背面），是堪認原告甲
    ○○並無不得以自己所有之財產維持生活之情。從而其主張
    受有扶養費57萬8504元之損害，即難認為真正。
、慰撫金：
    查原告甲○○教育程度國小，為被害人戊○○（國中畢業，
    水電工）（參見本院卷第61頁）之母，其有財產近900萬元
    。而被告己○○從事水泥工作，依稅務電子閘門財產所得資
    料所示，有財產共8筆，財產總額約400萬（見本院卷第37頁
    ）。爰斟酌兩造及被害人學歷、資力及本件車禍發生等情狀
    ，認原告甲○○請求慰撫金50萬元尚屬適當，應予准許。
、依上所述，原告甲○○得請求賠償之損害為支出殯葬費36萬
    4460元及慰撫金50萬元，合計86萬4460元。
(二)、原告乙○○部分：
１、原告乙○○主張其所受損害為：、原告乙○○於事故發生
    時為65歲，餘命為8年，除被害人戊○○外，伊尚有配偶甲
    ○○、子女劉國雄、劉惠敏、劉惠秋4人應對伊負扶養責任
    ，故戊○○應負1/5扶養責任，是原告乙○○請求扶養費為
    27萬2086元（計算式：NT$19萬7900/5×6.0000000＝27萬
    2086）。、精神慰藉金50萬元。
２、經查：
、扶養費：
    查乙○○為被害人戊○○之父，依本院查詢原告乙○○之財
    產總歸戶資料，其95年度利息所得有6373元，以年息百分之
    5計算，其本金應約有12萬7460元。乙○○並有不動產等5筆
    ，財產總額逾500萬元，有稅務電子閘門財產所得調件明細
    表可參（見本院卷第42-43頁）。原告亦自陳被害人與父母
    共同生活，並無按月予父母生活費（參見本院卷第124頁背
    面），是堪認原告乙○○並無不得以自己所有之財產維持生
    活之情。從而其主張受有扶養費27萬2086元之損害，即難認
    為真正。
、慰撫金：
    查原告乙○○育程度國小，已退休（參見本院卷第61頁），
    係被害人戊○○之父，其有財產逾500萬元。爰斟酌乙○○
    及被告、被害人等學歷、資力及本件車禍發生等情狀，認原
    告乙○○請求慰撫金50萬元尚屬適當，應予准許。
、依上所述，原告乙○○得請求賠償之損害為慰撫金50萬元。
(三)、原告庚○○部分：
１、原告庚○○主張其所受損害為：、其於事故發生時為28歲
    ，餘命51年，於前17 年亦即原告丙○○、丁○○成年前，
    原告庚○○請求扶養費為248萬0952元（計算式：NT$19萬
    7900×12.0000000＝248萬0952），餘34年，除被害人戊○
    ○外，原告丙○○、丁○○對原告庚○○亦負扶養責任，被
    害人戊○○應負1/3扶養費責任，原告庚○○得請求扶養費
    為133萬1435元（計算式：NT$19萬7900/3×20.00000000＝
    133萬1435），兩者合計381萬2387元。、慰藉金100萬元
    。
２、經查：
、扶養費：
    原告庚○○（65年4月30日生）為被害人戊○○越南籍配偶
    ，於本件事故發生時為28歲，依中華民國統計年鑑93年人口
    死亡率及平均餘命表所示（見附民卷第18頁），其餘命固為
    51.41年，庚○○主張以51年計（見附民卷第6頁）。惟依中
    華民國統計年鑑93年人口死亡率及平均餘命表所示，被害人
    戊○○於93年事故發生時之男性平均餘命為73.60歲，戊○
    ○係56年11月30日生，93.10.22死亡時為37歲，戊○○餘命
    為36.6歲，故庚○○僅得請求戊○○號扶養其36.6年。
    原告庚○○自陳其每月收入僅數千元（參見本院卷第125頁
    ），被告亦稱不清楚庚○○工作情形，參酌庚○○為越南籍
    ，其主張不能維持生活且無謀生能力乙節，核與經驗法則無
    違，堪認為真正。又行政院主計處收支調查報告消費支出統
    計係針對成年國民所為之平均統計，因以消費為導向，較符
    合一般實情，得作為扶養費用之計算基準。被告主張應以93
    年綜合所得稅扶養親屬寬減額計算扶養費，尚非可採。93年
    家庭收支調查報告所載93年間每人每年平均消費支出19 萬
    7900元（見附民卷第19頁），依此計算庚○○所受扶養費損
    害為：
I、前17年，即原告丙○○、丁○○成年（90年年12月18日生，
    本件事故發生時為3歲）前為248萬0952元。（計算式：19萬
    7900*霍夫曼係數12.00000000＝248萬0952 ）。
II、其餘36.6-17=19.6年，因原告丙○○、丁○○對原告庚○○
    亦負扶養義務，故被害人戊○○應負1/3之扶養責任。
    從而原告庚○○就此部分所得請求之扶養費為91萬7658元（
    計算式：19萬7900元÷3*霍夫曼係數13.00000000）＝91萬
    7658元）。
III、依上所述，原告庚○○就扶養費所受之損害為339萬8601元
    （ 248萬0952元+91萬7658元=339萬8610元）。
、慰撫金：
    查原告庚○○與被害人戊○○之越南籍配偶，育有雙生子。
    爰斟酌庚○○及被告、被害人等學歷、資力及本件車禍發生
    等情狀，認原告庚○○請求慰撫金80萬元為適當。
、依上所述，原告庚○○得請求賠償之損害為扶養費元339萬
    8601元及慰撫金80萬元，合計419萬8601元。
(四)、原告丙○○、丁○○部分：
１、原告丙○○、丁○○二人主張所受損害為：、扶養費各
    124萬0476及、慰撫金各50萬元，合計各174萬0476元。
２、經查：
、扶養費：
    原告丙○○、丁○○（均為90.12.18生）為被害人及庚○○
    所育雙生子，於戊○○死亡時（93.10.22）為3歲，至其等
    成年尚有17年。二人不能維持生活亦無謀生能力，其扶養義
    務人除被害人戊○○外，尚有原告庚○○。該二人各得請求
    扶養費124萬0476元（計算式19萬7900元÷2×霍夫曼係數
    12.00000000＝124萬0476元）。
、慰撫金：
    查原告丙○○、丁○○二人幼年喪父，爰斟酌本件車禍發生
    及被告資力等情狀，認原告丙○○、丁○○二人各請求慰撫
    金50萬元為適當。
、依上所述，原告丙○○、丁○○二人因戊○○之死亡，得請
    求賠償之損害各為174萬0476元（扶養費0000000+慰撫金500
    000=0000000)。
五、本件原告得請求被告賠償之金額為若干？
(一)、被告抗辯本件車禍，被害人戊○○與有過失，主張過失相抵
    云云。
１、查本件被害人戊○○酒醉騎乘機車，行駛於逆向車道，且未
    與被告駕駛之小貨車保持安全間隔，被告駕駛小貨車未與被
    害人騎乘機車保持安全間隔，致生本件車禍，已如上述。是
    堪認本件被害人戊○○對損害之發生與有過失，且其過失情
    節較被告為大，本院認本件車禍，被害人應負三分之二過失
    責任，被告應負三分之一過失責任，爰依民法第217條規定
    減輕被告賠償金額三分之二。
２、原告甲○○、乙○○、庚○○、丙○○、丁○○所受損害依
    序為86萬4460元、50萬元、419萬8601元、174萬0476元、
    174萬0476元，本件減輕被告賠償金額三分之一，被告應負
    賠償金額依序為甲○○28萬8153元（864460*1/3=288153)、
    乙○○16萬6667元  (500000*1/3=166667)  、庚○○139萬
    9534元 (0000000*1/3 =0000000) 、丙○○、丁○○各58萬
    0159元 (0000000*1/3=580159)。
(二)、本件原告已領汽車強制責任保險給付140萬元，原告主張依
    序由甲○○、乙○○、庚○○、丙○○、丁○○得求賠償金
    額扣抵（見本院卷第124頁背面）。
１、按保險人依強制汽車責任保險法規定給付之保險金，視為加
    害人或被保險人損害賠償金額之一部分，加害人或被保險人
    受賠償請求時，得扣除之，強制汽車責任保險法第30條定有
    明文。本件原告已領汽車強制責任保險給付140萬元，依法
    即應予扣除。
２、依原告主張該140萬元得扣抵甲○○得請求之28萬8153元、
    乙○○請求之16萬6667元及庚○○得請求之94萬5180元（
    0000000-000000=0000000。0000000-000000=945180。）
３、依上所述，原告甲○○、乙○○得請求之數額，經以其所領
    之汽車強制責任保險給付扣抵後，已無餘額，故其於本件請
    求被告給付為無理由，不應准許。庚○○得請求之139萬
    9534元，其中94萬5180元以汽車強制責任保險給付扣抵，庚
    ○○於本件尚得請求被告給付45萬4354元（0000000-000000
    =454354）。原告丙○○、丁○○得請求被告各給付58萬
    0159元。
六、依上所述，原告依侵權行為法則，請求被告給付甲○○32萬
    0964元、乙○○77萬2086元、庚○○481萬2387 元、丙○○
    174萬0476元、丁○○174萬0476元及各自附民起訴狀繕本送
    達翌日（即96.1.25）起至清償日止按年息百分之5計算之利
    息。於原告庚○○請求被告給付45萬4354元，原告丙○○、
    丁○○請求被告各給付58萬0159元及自96.1.25起至清償日
    止按年息百分之5計算之利息範圍內，為有理由，應予准許
    ，逾上開部分之請求為無理由，不應准許，應予駁回。本件
    原告請求有理由部分（庚○○45萬4354元、丙○○58萬0159
    元、丁○○58萬0159元，合計161萬4672元），兩造均陳明
    願供擔保，請准或免為假執行之宣告，核無不合，爰分別酌
    定相當擔保金額宣告之。原告請求不應准許部分其該部分假
    執行之聲請，因訴之駁回而失所附麗，併予駁回。
七、本件事證已明，兩造其餘攻擊防禦方法，經核與本判決之結
    果不生影響，爰不一一論述。
八、結論：本件原告之訴，為一部有理由，一部無理由，依民事
    訴訟法第78條、第79條、第85條第1項但書、第463條、第39
    0條第2項、第392條，判決如主文。
中　　華　　民　　國　　96　　年　　9　　月　　11　　日
                    民事第八庭
                        審判長 法　官 劉勝吉
　　　　　　　　　　　　　　   法　官 連正義
　　　　　　　　　　　　　   　法　官 滕允潔
正本係照原本作成。
如不服本判決，應於收受送達後20日內向本院提出上訴書狀，其
未表明上訴理由者，應於提出上訴後20日內向本院補提理由書狀
（均須按他造當事人之人數附繕本）上訴時應提出委任律師或具
有律師資格之人之委任狀；委任有律師資格者，另應附具律師資
格證書及釋明委任人與受任人有民事訴訟法第466條之1第1項但
書或第2項（詳附註）所定關係之釋明文書影本。
中　　華　　民　　國　　96　　年　　9 　　月　　12　　日
　　　　　　　　　　　　　 　　書記官 黃麗玲
附註：
民事訴訟法第466條之1（第1項、第2項）：
對於第二審判決上訴，上訴人應委任律師為訴訟代理人。但上訴
人或其他法定代理人具有律師資格者，不在此限。
上訴人之配偶、三親等內之血親、二親等內之姻親，或上訴人為
法人、中央或地方機關時，其所屬專任人員具有律師資格並經法
院認為適當者，亦得為第三審訴訟代理人。
